臺灣高等法院臺中分院民事判決　九十三年度家上字第三八號
　　　上　訴　人　甲○○
　　　被上訴人　　乙○○
右當事人間請求離婚等事件，上訴人對於民國九十三年一月十六日臺灣彰化地方法院
九十二年度婚字第七一八號第一審判決提起上訴，本院於九十三年六月八日言詞辯論
終結，判決如下：
    主    文
上訴駁回。
第二審訴訟費用由上訴人負擔。
    事實及理由
一、上訴人主張：兩造於民國八十四年八月三十一日結婚，現夫妻關係尚存續中，並
    育有二女林凱婷、林宜亭。兩造婚後在台中縣霧峰鄉○○路開設嬰兒用品店，因
    被上訴人個性內向封閉軟弱，說話不敢直視對方及與陌生人說話，每有生意上門
    ，被上訴人即轉身回房，致生意欠佳，至八十六年底，因上訴人見生意未有起色
    ，故建議印製面紙作為廣告宣傳，因上訴人當時懷次女大腹便便，不便前往人潮
    擁擠之市場發放面紙，故要求被上訴人至市場發放，亦遭被上訴人拒絕，致該面
    紙使用迄今，兩造經營之嬰兒用品店因而無法經營下去，只得結束營業。兩造經
    商失敗後，返回彰化市租屋居住，被上訴人不思振作以維一家四口之生活費用，
    雖經介紹在DISNEY工作推銷兒童套書，但連續三個月沒拿錢回家支付生活費、貸
    款、房租，生活陷入困境，房租及生活費用均由上訴人向娘家借貸，上訴人三餐
    有時僅以一包泡麵裹腹，而房東上門向其要房租時，被上訴人表示要外出想辦法
    ，卻一去不回，上訴人攜幼兒擔心受怕，只得女兒躲在浴室內不敢出聲，其痛
    心之感覺，記憶猶新，嗣被上訴人在DISNEY工作三個月餘，因亳無業績，即離職
    賦閒在家，上訴人只好到台中工作，因上下班通勤較累，為穩住工作，乃先搬至
    台中居住，上訴人工作穩定後，以其所賺的錢支付女兒的生活費，並替女兒繳納
    健保及保險費，並經常拿錢給被上訴人花用，及不時回家打掃家務，關心女兒生
    活及學業狀況，惟被上訴人並未關心上訴人之工作及生活狀況，兩造自八十九年
    六月間分居至今，已形同陌路。再被上訴人性能力不佳，雖有生育二女，但其舉
    而不堅，房事草草結束，造成上訴人性生活不美滿，感到痛苦萬分，上訴人建議
    其就醫改善，遭置之不理。綜上，兩造自八十九年六月開始即未再繼續同居，迄
    今已近四年，兩造觀念、習慣、個性不合，心意無法相通，性生活不美滿，家中
    經濟困境更由上訴人一方單獨面對，上訴人對於夫妻相互扶持之婚姻已不可期待
    ，如此婚姻實已背離夫妻互信、互愛之基礎，應認有難以維繫之重大事由，爰依
    民法第一千零五十二條第二項規定，請求准予兩造離婚。再上訴人雖未與女兒同
    住，惟不時關心女兒生活及學業，並盡可能提供女兒生活學業所需，被上訴人與
    女兒並無互動，僅能提供三餐，並不關心女兒，女兒在安親班之費用亦未給付，
    已積欠十餘萬元，經上訴人與老師協議，以分期攤還方式慢慢清償，被上訴人顯
    未能妥善保護及照顧女兒，被上訴人與女兒居住之環境均十分髒亂，屋內物品東
    倒西歪，垃圾與床舖混成一團，對女兒身心發展有不良影響，爰聲請兩造所生長
    女林凱婷權利義務之行使或負擔由上訴人任之等語。並上訴聲明：(一)原判決廢棄
    。(二)准上訴人與被上訴人離婚。(三)兩造所生之長女林凱婷權利義務之行使或負擔
    由上訴人任之。
二、被上訴人則以：兩造於八十六年間在台中縣霧峰鄉開店，係因資金週轉不靈而結
    束營業，與被上訴人個性無涉。被上訴人於前開店面經營失敗後，即將其結婚前
    所購買位在彰化縣伸港鄉之建物出售以清償債務。嗣後兩造返回彰化租屋居住，
    被上訴人有外出工作，雖房租偶爾遲繳幾天，但被上訴人並非行不明，至於上
    訴人在該段時期向其娘家借錢之事，被上訴人並不知情，被上訴人僅於八十七年
    底向上訴人娘家借錢，但已還新台幣（下同）三萬元。上訴人自八十九年間離家
    出走，已三、四年未與被上訴人同居，上訴人雖偶爾會買衣服給女兒穿，但女兒
    之其他生活費則均由被上訴人負擔。至上訴人於離家前所申辦之信用卡，剛開始
    時雖有支付家庭費用，但後來係支付何種費用則為被上訴人所不知，然上訴人離
    家後，其所積欠之信用費，均係由被上訴人代繳。至兩造係因經營生意失敗，常
    為金錢問題發生爭吵，故較少有性生活，並非被上訴人性能力不佳。再上訴人僅
    偶爾到其母親處幫忙，並未在該處工作，被上訴人目前從事塑膠射出工作，二名
    女兒應由被上訴人監護等語，資為抗辯。並答辯聲明：駁回上訴。
三、經查，上訴人主張兩造於八十四年八月三十一日結婚，夫妻關係尚存續中，並育
    有二女林凱婷、林宜亭，兩造結婚後經營嬰兒用品店，至八十六年底結束營業，
    及上訴人自八十九年六月間離家前往台中工作，兩造自該時起分居迄今之事實，
    為被上訴人所不爭，並有戶籍謄本一份在卷可稽，堪信為真實。至上訴人主張兩
    造經營之上開嬰兒用品店結束營業，係因被上訴人個性內向封閉軟弱，說話不敢
    直視對方，導致生意無法經營下去，被上訴人於生意失敗後，雖有工作，但因無
    業績而離職賦閒在家，房租及生活費均靠上訴人向娘家借貸支付，再被上訴人性
    能力不佳，且不願就醫改善，兩造自八十九年六月分居後，已形同陌路，婚姻已
    生破綻，且係可歸責於被上訴人等情，則為被上訴人所否認，是本件所應審究者
    為兩造婚姻是否有難以維持之重大事由﹖及該事由是否可歸責於被上訴人﹖上訴
    人提起本件離婚訴訟是否有理由﹖經查：
(一)、按有民法第一千零五十二條第一項以外之重大事由，難以維持婚姻者，夫妻之一
    方得請求離婚；但其事由應由夫妻之一方負責者，僅他方得請求離婚，民法第一
    千零五十二條第二項定有明文。再「按民法第一千零五十二條第二項所稱「有前
    項以外之重大事由，難以維持婚姻者，乃抽象的、概括的離婚事由，係民法親屬
    編於七十四年修正時，為因應實際需要，參酌各國立法例，導入破綻主義思想所
    增設。但其事由應由夫妻一方負責者，僅他方得請求離婚，是其所採者為消極破
    綻主義精神，而非積極破綻主義。關於是否為難以維持婚姻之重大事由，其判斷
    標準為婚姻是否已生破綻而無回復之希望。而婚姻是否已生破綻無回復之希望，
    則應依客觀的標準，即難以維持婚姻之事實，是否已達於倘處於同一境況，任何
    人均將喪失維持婚姻意欲之程度而定。至於同條但書所規定『難以維持婚姻之重
    大事由應由夫妻之一方負責者，僅他方得請求離婚』，乃因如肯定有責配偶之離
    婚請求，無異承認恣意離婚，破壞婚姻秩序，且有背於道義，尤其違反自己清白
    （clean hands)　之法理，有欠公允，同時亦與國民之法感情及倫理觀念不合，
    因而採消極破綻主義。然若夫妻雙方均為有責時，則應衡量比較雙方之有責程度
    ，而許責任較輕之一方向應負主要責任之他方請求離婚，以符合公平。」（最高
    法院九十一年度台上字第二０二三號裁判參照）
(二)、再查，兩造自八十九年六月份即分居迄今已四年，雙方互不往來，已如前述，婚
    姻誠摯相愛之基礎已蕩然無存，婚姻所生之破綻已無回復希望，任何夫妻處於同
    一狀況，均將喪失維持婚姻之意願，應認符合前開法條所謂難以維持婚姻之重大
    事由。再兩造分居係導因於上訴人離開家庭前往台中工作，而其理由依上訴人主
    張則係：兩造結婚後經營嬰兒用品店，惟因被上訴人個性內向封閉軟弱，說話不
    敢直視對方，導致生意無法經營下去，被上訴人於生意失敗後，雖有工作，但因
    無業績而離職賦閒在家，房租及生活費均靠上訴人向娘家借貸支付，及被上訴人
    性能力不佳，且不願就醫改善等等。經查，兩造經營之嬰兒用品店於八十六年底
    結束營業一節，為兩造所不爭，已如前述。姑不論經營生意本非一定成功，可能
    因經營者個人因素、或因資金週轉問題、或因景氣不佳造成失敗，是本件縱認被
    上訴人確如上訴人主張係個性內向軟弱封閉、不敢與陌生人說話及不敢直視他人
    ，如有客人上門，即轉身躲避，而有不適合為經營生意情形，惟兩造既為夫妻，
    且該店為兩造所共同經營，上訴人於婚姻生活中對被上訴人之個性本應有一定程
    度之了解，如認其不善於在店面從事招呼顧客之工作，則當從旁予以協助，或由
    上訴人負責招呼顧客或另行僱用店員招呼顧客，以彌補被上訴人個性之缺點，並
    使被上訴人處理適合其個性之內部工作，而非勉強被上訴人從事其能力所不及之
    事，方為夫妻共同經營事業之道。再證人即上訴人母親雖在本院證稱：「（上訴
    人結婚後有無回娘家借錢﹖）我有拿私房錢借給她，大概有三十萬元。是被上訴
    人載我女兒回來跟我借的，有還我一萬多元。另外有向我先生借了二十多萬元。
    」、「（問：被上訴人結婚前作何工作﹖）塑膠射出工作。結婚後才開店做生意
    ，生意不好才結束營業。結束營業後有去工廠工作，若沒有辦法維持，我會支援
    他們。．．」、「（問：兩造結婚後被上訴人有無負擔家計﹖）我不清楚。」等
    語（見本院卷第四二、四三頁），惟除兩造確實於生意失敗後有向上訴人娘家借
    貸一節外，餘均不足以證明上訴人主張為真。況被上訴人於上開嬰兒用品店結束
    營業後，將其所有於婚前購買位在彰化縣伸港鄉之不動產出售清償部分債務一節
    ，亦為兩造所不爭執，堪信為真。是縱認被上訴人在生意失敗後因另謀職業不順
    ，致無法支付生活費用及房租，而返回上訴人娘家借貸，並曾在房東催討房租時
    ，一度逃避未予處理，惟參以其自事後至目前為止均在工廠正常工作，並非從此
    一蹶不振，堪認當時應係一時軟弱所致，其既非對於欠債全然未予處理而走避他
    處，則因生意失敗後經濟情況困窘，而向上訴人娘家借款支應，亦屬不可非難，
    上訴人因之離開家庭前往台中工作，而造成兩造分居狀態，自難歸責於被上訴人
    。再上訴人主張被上訴人性能力不佳，又不就醫，致兩造性生活不美滿等情，惟
    因兩造婚後育有二名女兒，已如前述，足見被上訴人之生育能力尚屬正常。況性
    生活雖為夫妻生活之重要部分，然能否協調則屬雙方如何配合問題，除明顯屬生
    理問題情形外，若有未盡人意之處，或可能係雙方相處氣氛、或可能係環境佈置
    所致，非可任意指責為單方之過。況夫妻中除性生活外，心靈生活及互相扶持、
    尊重、信任，亦屬不可或缺部分，即婚姻是否幸福，性生活之滿足固為重要，然
    亦非全以之為判斷標準，上訴人主張被上訴人性能力不佳，惟兩造已育有二女，
    難認被上訴人性能力有何問題，此外，被上訴人復未舉證證明被上訴人性能力不
    佳，其因而主張兩造婚姻有該可歸責於被上訴人之難以維持之重大事由，自無可
    採。
四、綜上所述，兩造分居四年，婚姻已生難以維持之破綻，惟該破綻係不可歸責於被
    上訴人或被上訴人可歸責程度未較上訴人為重，上訴人並無依該條訴請離婚權利
    。從而，上訴人依民法第一千零五十二條第二項之規定，請求判決准兩造離婚，
    即無理由，不應予准許。上訴人離婚之請求既經駁回，其附帶請求判決兩造所生
    之長女林凱婷權利義務之行使或負擔由上訴人任之，兩造所生之次女林宜亭權利
    義務之行使或負擔由被上訴人任之，即失所附麗，亦應一併予以駁回。
五、本件判決之基礎已臻明確，兩造其餘攻擊防禦方法，於判決結果不生影響，毋庸
    一一論列，併此敘明。
據上論結，本件上訴為無理由，依民事訴訟法第四百四十九條第一項、第七十八條，
判決如主文。
中　　　華　　　民　　　國　　九十三　　年　　　六　　　月　　二十三　　日
~B1民事第七庭審判長法　官　簡清忠
~B2　　　　　　　　法　官　盧江陽
~B3　　　　　　　　法　官　陳賢慧
右為正本係照原本作成。
如對本判決上訴，須於收受判決送達後二十日內向本院提出上訴書狀，其未表明上訴
理由者，應於提出上訴後二十日內向本院提出上訴理由書(須按他造人數附具繕本)。
上訴時應提出委任律師為訴訟代理人之委任狀。具有民事訴訟法第四百六十六條之一
第一項但書或第二項之情形為訴訟代理人者，另應附具律師及格證書及釋明委任人與
受任人有該條項所定關係之釋明文書影本。
~B 　 　　　　　　書記官　瑞芳
中　　　華　　　民　　　國　　九十三　　年　　　六　　　月　　二十三　　日
　　　　　　　　　　　　　　　　　　　　　　　　　　　　　　　　　　　　Ｙ
